臺灣板橋地方法院民事判決　　　　　　 95年度重訴字第360號
原　　　告　丙○○
?????　乙○○
共???同
訴訟代理人　黃炳飛律師
被　　　告　合作金庫商業銀行股份有限公司
法定代理人　許德南
訴訟代理人　丁○○
上列當事人間請求確認抵押權不存在等事件，經本院於民國96年
2 月8 日言詞辯論終結，判決如下：
    主  文
確認被告就原告所有坐落台北縣板橋市○○段245 地號、面積13
05平方公尺土地（原告潘家豊、潘家勝應有部分各2 分之1 ）及
其上被告潘家豊所有建號4185號建物（門牌號碼台北縣板橋市○
○路○ 段246 號）所有權全部，為被告所設定之本金最高限額新
台幣7200萬元抵押權所擔保之債權超過新臺幣貳仟貳佰貳拾壹萬
參仟柒佰伍拾捌元部分不存在。
原告其餘之訴駁回。
訴訟費用由原告連帶負擔。
??事實及理由
一、程序方面：
  (一)中國農民銀行股份有限公司已於民國95年5 月1 日與被告合
    併，被告為存續銀行，故原中國農民銀行股份有限公司之一
    切權利義務，均由為存續銀行之被告概括承受，合先敘明。
  (二)本件原告於起訴時，被告法定代理人原為甲○○，嗣於民國
    96年1 月1 日已變更為許德男，此有被告所提出行政院及財
    政部函文影本各一件在卷可憑，及於96年2 月8 日當庭聲明
    承受訴訟，核無不合，自應予准許。
二、原告主張：
  (一)原告潘家豊、潘家勝於民國80年6 月13日提供所有坐落台北
    縣板橋市○○段245 地號、面積1305平方公尺土地（應有部
    分各2 分之1） 及其上原告潘家豊所有建號4185、門牌台北
    縣板橋市○○路○ 段246 號房屋，設定本金最高限額新台幣
    7200萬元之抵押權予中國農民銀行，以擔保訴外人協和影視
    股份有限公司（法定代理人潘美雪）於80年7 月30日向中國
    農民銀行借款6000萬元，並約定於82年7 月30日清償，嗣協
    和影視公司於82年間改組並更名為建晟影視股份有限公司（
    法定代理人柯英高），為釐清責任，乃由建晟影視公司於82
    年10月6 日另行向中國農民銀行借款6000萬元，用以清償前
    揭80年7 月30日之借款，此除有82年10月6 日之借據影本外
    ，另依據中國農民銀行000000-0中期農業擔保放款存款帳號
    支存00-00000-0、活存00-00000-0擔保放款帳，第四欄明載
    原借6000萬元，業於82年10月6 日清償完畢。故建晟影視公
    司於82年10月6 日另行向中國農民銀行借款6000萬元，原告
    並未曾擔任保證人或連帶債務人，此觀借據上並無原告簽名
    或蓋章可證。本件原抵押債權既已於82年10月6 日清償完畢
    ，且原擔保之主債務人等業以退出經營，原告自得訴請塗銷
    抵押權。又原抵押債權既已於82年10月6 日清償完畢，被告
    仍持原抵押設定聲請拍賣抵押物，其所據以實施之強制執行
    程序，亦無法律之依據，應併予撤銷。
  (二)聲明：(1)確認被告對原告等就系爭不動產所設定之本金最高
    限額新台幣7200萬元之抵押債權新台幣6000萬元不存在。
    (2)被告應將系爭不動產之本金最高限額7200萬元之抵押權予
    以塗銷。(3)台灣板橋地方法院95年度執梅字第20912 號拍賣
    抵押物強制執行事件所為之執行程序應予撤銷。
三、被告辯以：
  (一)訴外人協和影視公司（已更名建晟影視公司，統一編號同為
    00000000，係為同一法人）前向被告借款而由原告丙○○、
    乙○○二人提供擔保物所設定之抵押權新台幣7200萬元，係
    屬最高限額抵押權，存續期間自80年6 月13日至110 年6 月
    12日止，並於80年7 月27日債務人變更登記為潘美雪、呂木
    村及協和影視公司等共三人，系爭最高限額抵押權擔保前開
    3 人於前述期間內對債權人所發生之債務，此有他項權利證
    明書、抵押權設定契約書等為證，並非如原告所主張僅擔保
    訴外人協和影視公司自80年7 月30日至82年7 月30日對債權
    人所負之消費借貸債務。
  (二)抵押權係屬對物之請求權，80年7 月27日上開抵押債務人變
    更登記增列協和影視公司後，該公司80年07月30日因營運需
    要邀同原告等任擔保物提供人兼連帶保證人向債權人借款新
    台幣6000萬元迄今，因無法1 次清償，已歷經5 次展期，簽
    訂展期及增補約據計5 紙，並無原告所主張已合法終止或有
    其他消滅之事由發生。原告丙○○、乙○○雖僅於初貸時任
    連帶保證人及擔保物提供人，其後展期約據即未再簽章為連
    帶保證人，惟對該抵押權所擔保被告對建晟影視股份有限公
    司之債權並不因此受影響，亦即該抵押權所擔保之債務仍需
    全數清償後始可辦理塗銷。
  (三)上開債務人公司原始債務自始即未全數清償，並非如原告所
    主張係舊債已清償完畢又重新舉借之新貸債務。詎原告僅執
    被告人因整帳需要而於82.10.6 註明展期之擔保放款帳卡，
    即片面認定原始債務已清償，應屬誤解，況且舊債展期亦在
    最高限額抵押權之存續期間內，應為抵押權效力所及。
  (四)併為答辯聲明：原告之訴駁回。
四、不爭執之事項：
  (一)訴外人協和影視公司於81年6 月11日更名為建晟影視公司。
  (二)原告於80年6 月13日提供系爭房地設定本金最高限額7200萬
    元之抵押權（以下簡稱系爭最高限額抵押權）予被告前身中
    國農民銀行以擔保訴外人潘美雪、呂木村對中國農民銀行之
    借款，並由台北縣板橋地政事務所以80年6 月13日收件字號
    橋登32608 號辦理抵押權設定登記在案。
  (三)協和影視公司於80年7 月30日向被告前身中國農民銀行借款
    6000萬元，簽有借據?紙。
  (四)債務人建晟影視股份有限公司向被告借款債權數額，現尚欠
    本金22,213,758元。
五、爭點及本院之判斷：
  (一)協和影視公司於80年7 月30日向被告前身中國農民銀行借款
    6000萬元，是否為系爭最高限額抵押權所擔保之債權？
  (1)按不動產最高限額抵押權之設定及其擔保之範圍，雖未有明
    文規定，然實務及學者通說，向來從寬解釋抵押權之從屬性
    ，認最高限額抵押權為有效。至最高限額抵押權所擔保之債
    權，是否限於由一定法律關係所生者為限，即應否承認概括
    最高限額抵押權，依民法第861 條明文規定，抵押權所擔保
    者為原債權、利息、遲延利息，及實行抵押權之費用，但契
    約另有訂定者，不在此限。並未排斥抵押權所擔保之債權範
    圍，得由當事人另以契約定之，且當事人間既以契約約定其
    抵押權擔保之債權範圍並經登記，焉能捨此經登記之擔保範
    圍不用而另為解釋，故所謂最高限額之抵押契約，係指所有
    人提供抵押物，與債權人訂立在一定金額之限度內，擔保現
    在已發生及將來可能發生之債權之抵押權設定契約而言。此
    種抵押權所擔保之債權，除訂約時已發生之債權外，即將來
    發生之債權，在約定限額之範圍內，亦為抵押權效力所及。
    雖抵押權存續期間內已發生之債權，因清償或其他事由而減
    少或消滅，原訂立之抵押契約依然有效，嗣後在存續期間內
    陸續發生之債權，債權人仍得對抵押物行使權利。此種抵押
    契約如未定存續期間，其性質與民法第754 條第1 項所定就
    連續發生之債務為保證而未定有期間之保證契約相似，類推
    適用同條項規定，抵押人固得隨時通知債權人終止抵押契約
    ，對於終止契約後發生之債務，不負擔保責任。反之，此種
    抵押契約定有存續期間者，訂立契約之目的，顯在擔保存續
    期間內所發生之債權，凡在存續期間所發生之債權，皆為抵
    押權效力所及，於存續期間屆滿前所發生之債權，債權人在
    約定限額範圍內，對於抵押物均享有抵押權，除債權人拋棄
    為其擔保之權利外，自無許抵押人於抵押權存續期間屆滿前
    ，任意終止此種契約。縱令嗣後所擔保之債權並未發生，僅
    債權人不得就未發生之債權實行抵押權而已，非謂抵押人得
    於存續期間屆滿前終止契約而享有請求塗銷抵押權設定登記
    之權利（最高法院66年台上字第1097號判例參照）。又抵押
    權所擔保之債權，其種類及範圍，屬於抵押權之內容，依法
    應經登記，始生物權之效力，惟地政機關辦理土地登記時，
    其依法令應行登記之事項，如因內容過於冗長，登記簿所列
    各欄篇幅不能容納記載，可以附件記載，作為登記簿之一部
    分，關於最高限額抵押權所擔保之債權，如未於土地登記簿
    一一記載，在目前可以其聲請登記時提出之最高限額抵押權
    設定契約書，視為登記簿之附件，在該契約書上記載之該抵
    押權所擔保之債權，均認為抵押權效力之所及。（最高法院
    76 年 度第6 次民事庭會議決議參照）。是關於最高限額抵
    押權所擔保之債權，自應以土地登記簿記載之最高限額抵押
    權設定契約書，依該契約書上記載之該抵押權所擔保之債權
    ，為其擔保之範圍，合先敘明。
  (2)查原告自認與被告訂有系爭最高限額抵押權擔保契約，其抵
    押權設定契約書「聲請登記以外之約定事項」欄內所記載：
    「(3)如附件其他約定事項所載」（見本院卷第30頁），將其
    他約定事項列為其附件；該其他約定事項第1 條復載明：「
    立抵押權設定契約書人（擔保物提供人）所提供之本抵押物
    之擔保範圍包括債務人、擔保物提供人對抵押權人中國農民
    銀行（以下簡稱貴行）為擔保對貴行現在（包括過去所負現
    在尚未清償）將來所負之借款、票據、保證、損害賠償代墊
    保險費等以及其他一切債務，即在本抵押權設定契約書所定
    債權本金最高限額以內之清償及其利息、遲延利息、違約金
    、執行抵押權費用以及因債務不履行而發生之全部損害之賠
    償。」（見本院卷第31頁）；且系爭最高限額抵押權辦理登
    記時所提出之土地登記申請書內「(7)附繳證件」欄內，載有
    「6.設定契約書二份」（見本院卷99頁反面），已將其聲請
    登記時提出之最高限額抵押權設定契約書作為登記簿之附件
    ，此有原告所提出之台北縣板橋地政事務所以80年6 月13
    日收件字號橋登32608 號抵押權設定登記卷宗抄錄本（見本
    院卷87頁至第99頁反面之原證11）為證，嗣因增加協和影視
    公司（董事長潘美雪）為債務人而申請抵押權內容變更登記
    時（參見本院卷第100 頁至第112 頁、第119 頁至第132 頁
    、第139 頁），所提出之土地登記申請書「(7)附繳證件」欄
    內，載有「3.原抵押權設定契約書壹份」（見本院卷110 頁
  ?反面），仍載明原聲請登記時所提出之最高限額抵押權設定
    契約書亦引為登記簿之附件，並於「聲請登記以外之約定事
    項」欄內，另記明「依據板橋地政事務所80.6.13 收件字號
    第三二六○八號之抵押權設定登記變更之」（見本院卷107
    頁反面），且借款人協和影視公司於80年7 月30日借款6000
    萬元之所出具之借據上，原告潘家豊、潘家勝亦均於「擔保
    物提供人兼連帶保證人」項下簽名蓋章，亦有借據影本一紙
    足憑（見本院卷32頁），揆諸前開最高法院判例意旨，系爭
    最高限額抵押權所擔保之債權範圍，自包括債務人協和影視
    公司於80年7 月30日向中國農民銀行借款6000萬元債務。是
  ?原告主張該借據所示之借款6000萬元，未記載於登記簿或任
    何抵押權設定契約書，非系爭最高限額抵押權效力所及云云
    ，顯無足採。
  (二)協和影視公司向中國農民銀行借款是否已因清償而消滅？
  (1)按一般金融機構，有借款展期與換單二項程序，作為短期借
    款屆期無法清償時，准債務人延期清償之內部作業程序，其
    中所謂換單，係借款清償期限屆至，由債務人先與銀行「簽
    立新借據」，在借據上註明係同一筆借款，而於電腦作業程
    序中，為平衡內帳，作一「借一筆同金額之借款，並以此筆
    新貸之借款清償屆期之舊借款」，外觀上似係借新還舊，實
    係同一筆借款之延續，此即最高法院所著19年上字第778 號
    判例所揭示「借款屆償還期後，當事人更約償還期限換立借
    券者，其債務之要素並不變更，自不得謂為消滅舊債務而發
    生新債務」之意旨。本件訴外人協和影視公司於81年6 月11
??日更名為建晟影視公司，統一編號仍為00000000，係同一法
??人，為兩造所不爭執，並有變更登記事項卡影本1 份在卷可
??憑（見本院卷第26頁），而訴外人協和影視公司於80年7 月
    30日向被告前身中國農民銀行所借款項6000萬元，先後於80
    年1 月30日、82年10月6 日2 次「展期」，有兩造不爭執之
    擔保放款帳影本為憑（見本院卷第41頁），另於80年7 月30
    日、82年7 月30日、85年1 月9 日簽立新借據「換單」（見
    本院卷第32、33、60頁），亦即「借一筆同金額之借款，並
    以此筆新貸之借款清償屆期之舊借款」，外觀上係借新還舊
    ，實係同一筆借款之延續，揆諸前開最高法院民事庭會議決
    議及判例意旨，自不得謂已消滅舊借款而發生新借款。況原
    告提供系爭不動產設定本金最高限額抵押權時所簽訂之約定
    書第十條均已載明「立約人對所保證債務，在完全清償或換
    保手續辦妥前，願與主債務人負連帶清償責任，並同意左列
    事項：‧‧(二)如貴行‧‧允許主債務人延期清償，均無須再
    徵求立約人之同意，立約人仍負全部債務之保證責任」（見
    本院卷第121 、122 頁），從而原告執此認系爭抵押權所擔
    保之借款債權已因清償而消滅云云，自屬誤解。
  (2)查本件初貸6000萬元時，即由原告丙○○及乙○○二人擔任
??義務人（即所謂「物上保證人」）提供土地、建物設定本金
    最高限額抵押權7200萬元予被告，有他項權利移轉變更契約
    書可稽。至有關85年01月09日換單之擔保品提供人兼連帶保
    證人欄位所記載之訴外人張永春，乃因其當時擔任借款人建
    晟影視公司之負責人，故本件換單時增列為連帶保證人，其
    並非換單債務之擔保物提供人，亦與原告丙○○及乙○○為
    原債務之「物上保證人」無涉。另上開借據正面契約期間：
    民國84年7 月30日起至民國87年12月30日止，主要係借款期
    間與原債務之到期日接續，而借據背面特約事項則記載契約
    期限自85年元月起三年（到期日仍同為87年12月30日），以
    表示本展期案共歷時5 個月，於85年01月09日借款戶始辦妥
    協議分期償還之特約條款，俾符本件借款期間之實際狀況，
    並非原告所主張上開借據正面契約期間與背面特約事項所記
    載期間不同，併此敘明。
  (3)又原告主張被告收受原借款人持有第三人協和育樂股份有限
??公司之5000萬元本票及36張還款備償票據，是否意味已同意
    建晟影視公司將對協和育樂股份有限公司5000萬元轉讓予被
    告，並由該第三人負清償責任云云，惟查第三人協和育樂股
    份有限公司業已於94年05月20日經票據交換所公告拒絕往來
    在案，有被告提出之第一類票據信用資料查覆單一紙在卷可
    稽，上開提供面額5000萬元本票1 紙，及一次簽發36張還款
    票據，係透過徵提加強擔保本票及分期備償票據之措施，以
    加強債權保障，此於金融實務中甚為常見，故本件前開措施
    僅係增提一票據債務人，並非被告已同意借戶轉讓其對第三
    人債權予被告或同意僅由該第三人負清償之責任。是原告前
    開主張亦無足採。
  (三)系爭最高限額抵押權所擔保之借款債權，現欠金額若干？
  ?債務人建晟影視公司向被告借款數額，現尚欠本金22,213,
    ?58元，於95年10月31日轉列催收款，此有被告提出之無擔
    保放款帳影本一紙為憑，並經本院依職權調取本院89年度拍
    字第4141號拍賣抵押物卷（含臺灣高等法院90年度抗字第77
    5 號卷）及95年度執字第20912 號拍賣抵押物執行卷核對無
    訛，且原告對建晟影視公司上開積欠金額亦不爭執，自堪信
    為真實。是本件系爭最高限額抵押權所擔保之借款債權本金
    數額，即為22,213,758元。
六、綜上所述，本件原告請求確認系爭不動產所設定之本金最高
    限額新台幣7200萬元之抵押權所擔保之債權新台幣6000萬元
    不存在，於超過本金22,213,758元之債權不存在部分，為有
    理由，應予准許；逾此部分之確認債權不存在請求為無理由
    ，應予駁回。從而被告持本院89年度拍字第4141號裁定為執
    行名義，向本院聲請對原告上開設定抵押之不動產強制執行
    ，即屬有據。原告另請求被告應將系爭不動產之本金最高限
    額7200萬元之抵押權予以塗銷，及本院95年度執梅字第2091
    2 號拍賣抵押物強制執行事件所為之執行程序應予撤銷部分
    ，為無理由，應予駁回。
七、因本案事證已臻明確，兩造其餘主張陳述及所提之證據，經
    本院斟酌後，認為均不影響本件判決之結果，即無逐一詳予
    論駁之必要，附此敘明。
八、結論：原告之訴為一部無理由、一部有理由，依民事訴訟法
    第85條第2項、第79條，判決如主文。
中　　華　　民　　國　　96　　年　　2 　　月　　15　　日
                  民事第二庭    法　官　梁宏哲
以上正本係照原本作成
如對本判決上訴，須於判決送達後20日內向本院提出上訴狀
中　　華　　民　　國　　96　　年　　2 　　月　　15　　日
                            書記官　曹復
